臺灣高等法院高雄分院刑事判決　　95年度重上更(四)字第87號
上　訴　人
即　被　告　甲○○
上　訴　人
即　被　告　乙○○
上　一　人
選任辯護人　葉錦郎律師
上列上訴人因違反商業會計法等案件，不服臺灣高雄地方法院87
年度訴字第1909號中華民國88年5 月11日第一審判決（起訴案號
：臺灣高雄地方法院檢察署86年度偵字第29126 號），提起上訴
，判決後，經最高法院第4 次發回更審，本院判決如下：
    主  文
原判決關於甲○○、乙○○部分均撤銷。
甲○○共同連續公司負責人，公司應收之股款，股東並未實際繳
納，而以申請文件表明收足，處有期徒刑陸月，如易科罰金，以
銀元佰元即新台幣玖佰元折算壹日。
乙○○共同公司負責人，公司應收之股款，股東並未實際繳納，
而以申請文件表明收足，處有期徒刑參月，如易科罰金，以銀元
佰元即新台幣玖佰元折算壹日，緩刑貳年。
    事  實
一、甲○○係高雄市理想會計記帳事務所之負責人，其明知日登
    建設有限公司（下稱日登公司）、百珈食品有限公司（下稱
    百珈公司）、翔基工程有限公司（下稱翔基公司）、高鳳機
    電顧問有限公司（下稱高鳳公司）、加密佳食品廠有限公司
    （下稱加密佳公司）、總源實業有限公司（下稱總源公司）
    、聖安卓運動用品有限公司（下稱聖安卓公司，公訴人誤繕
    為豐安卓公司）、集輝股份有限公司（下稱集輝公司）、南
    榮智企業有限公司（下稱南榮智公司）及忠延企業股份有限
    公司（下稱忠延公司）等10家公司之股東，並未實際繳納股
    款，竟與其配偶方文智（業經原審法院判處有期徒刑6 月確
    定）共同基於概括之犯意，自民國82年1 月間起至85年2 月
    間止，利用執行業務之機會，以其於中國農民銀行新興分行
    帳號000-00-00000-0號，及其知情之丈夫方文智於上開銀行
    之帳號000-00-00000-0號（原判決誤載為000-0-00000-0 號
    ）之活期存款帳戶內之鉅額存款循環使用，而替上述10家公
    司取得銀行存款證明，並持該等銀行存款證明向各縣市政府
    建設單位，據為申辦公司之新設立，增資等登記事項，俾順
    利取得公司執照。乃甲○○、方文智竟分別與日登公司負責
    人李天文、百珈公司負責人辛錦和、翔基公司負責人梁清揚
    、高鳳公司負責人林益安、加密佳公司負責人黃文祥、總源
    公司負責人莊金堯、聖安卓公司股東李逸慶、集輝公司實際
    負責人曾資惠、南榮智公司負責人黃榮智及忠延公司負責人
    乙○○共同基於犯意之聯絡，明知上述公司股東未依規定繳
    足出資股款，竟連續由甲○○於如附表所示之時間，指派不
    知情之理想會計記帳事務所職員潘吳秋桂至前述存款分行為
    上述公司開設帳戶，將各公司所需代作之款項存入各公司帳
    戶，並向該分行申請取得該帳戶之銀行存款證明後，即由潘
    吳秋桂於如附表所示之時間將原存入之代作資金以提現方式
    將之悉數領出，復交回甲○○循環使用，另代作之帳戶則予
    結清銷戶，而取得之銀行存款證明則交由甲○○持交會計師
    李建利或陶志良為資本查核簽證後，再以會計師所為之查核
    報告書及所附財產文件，向高雄市政府建設局、臺灣省政府
    建設廳申辦公司之設立、變更（增資）登記（詳如附表所示
    ）等相關手續，而承辦業務之公務員疏於實質查核，於附表
    所示核准日期核准上開10家公司設立或增資變更登記。
二、案經法務部調查局南部地區機動工作組（下稱南機組）移送
    臺灣高雄地方法院檢察署檢察官偵查起訴。
      理  由
壹、證據能力部分：
一、按被告以外之人（包括證人、鑑定人、告訴人、被害人及共
    同被告等）於審判外之陳述雖不符刑事訴訟法第159 條之1
    至之4 等4 條之規定，而經當事人於審判程序同意作為證據
    ，法院審酌該言詞陳述或書面陳述作成時之情況，認為適當
    者，亦得為證據；當事人、代理人或辯護人於法院調查證據
    時，知有刑事訴訟法第159 條第1 項不得為證據之情形，而
    未於言詞辯論終結前聲明異議者，視為有前項之同意，同法
    第159 條之5 定有明文。立法意旨在於傳聞證據未經當事人
    之反對詰問予以核實，原則上先予排除。惟若當事人已放棄
    反對詰問權，於審判程序中表明同意該等傳聞證據可作為證
    據有明文。本件被告甲○○、乙○○於本院審理時對於共同
    被告黃文祥、林益安、辛錦和、莊金堯、李天文、梁清揚、
    黃榮智均表示捨棄行使詰問權，並同意或默示同意共同被告
    黃文祥等之陳述作為證據，而共同被告黃文祥等之陳述均出
    於自由意思，本院亦認為適當，依上開條文規定，自均具有
    證據能力。
二、證人潘吳秋桂於法務部調查局南部地區機動工作組調查時所
    為之陳述，檢察官、被告及辯護人於本院言詞辯論終結前均
    未聲明異議，依刑事訴訟法第159 條之5 規定，得作為證據
    。
貳、實體方面：
一、訊據上訴人即被告甲○○、乙○○（下稱被告）均矢口否認
    有公司應收股款未實際繳納之犯行，被告甲○○辯稱：我只
    是理想會計記帳事務所掛名之負責人云云；被告乙○○辯稱
    ：公司增資款是我自己提款出來的，當時公司存款有5000萬
    元，該增資款是我拿給甲○○夫妻云云。
二、然查：
（一）被告甲○○對其於如附表編號1 至9 所示之時間，以其於
      中國農民銀行新興分行帳號000-00-00000-0號，及其知情
      之丈夫方文智於上開銀行之帳號000-00-00000-0號之活期
      存款帳戶內之鉅額存款循環使用，指派不知情之所屬事務
      所職員潘吳秋桂至中國農民銀行新興分行，為如附表編號
      1 至9 所示之日登等公司開設帳戶，將各該公司所需代作
      之款項存入各公司帳戶；並於如附表編號1 至9 所示之時
      間向中國農民銀行新興分行申請取得該帳戶之銀行存款證
      明後，即由潘吳秋桂將原存入之代作資金以提現方式將之
      悉數領出，交由被告甲○○循環使用，且將原代作之帳戶
      則予結清銷戶，而取得之銀行存款證明，則由被告甲○○
      持向前開主管建設單位申辦公司之設立、變更（增資）登
      記之事實，業據其於本院前審審理時及本院準備程序時供
      承不諱，核與同案被告黃榮智於偵查中、原審審理中，證
      人潘吳秋桂於原審時證述之情節相符（見86年度偵字第29
      126 號卷第42頁反面、原審Ａ卷第105 頁、原審Ｂ卷第5
      頁反面、第6 頁）。且其於本院準備程序時亦供稱：伊負
      責帳管錢等語（見本院卷第62頁），是其顯然知情且有參
      與，而非單純掛名負責人甚明。
（二）李天文所經營之日登公司，於82年2 月間辦理設立登記時
      ，並未實際提出其公司所募集之資金新台幣（下同）2500
      萬元存於中國農民銀行新興分行，而係李天文委託方文智
      ，由理想會計事務所辦理整個公司設立登記手續；及梁清
      揚於82年間設立翔基公司時，該公司設立之資本額600 萬
      元之存款證明及整個設立登記之手續，均係理想會計事務
      所所承辦，梁清揚或翔基公司實則並未實際提出該600 萬
      元之資金等情，亦據同案被告李天文、梁清揚分別於原審
      審理中供明在卷（見原審Ａ卷第106 頁、原審Ｃ卷第153
      頁反面），復有中國農民銀行新興分行方文智所有帳號00
      0-00-00000-0號、甲○○所有000-00-00000-0號帳戶資金
      往來明細資料、存款及取款憑條影本、中國農民銀行新興
      分行與上開公司資金往來明細表、南榮智公司名義之亞太
      商業銀行高雄分行帳號0000-00-00000-0-0 號存摺1 本扣
      案可資佐證（見原審Ｂ卷第71頁至第73頁、86年度聲字第
      19頁至第33頁及證物袋）。
（三）同案被告黃文祥所經營之加密佳公司，於82年3 月間之增
      資額高達2000萬元，其於原審及偵查中無法提出明確之資
      金來源證明等情，及同案被告林益安於原審審理中供陳：
      我擔任負責人之高鳳公司，於82年2 月辦理增資1350萬元
      時，所募集之資金係各股東自行陸續交予方文智云云（見
      原審Ａ卷87年9 月29日審判筆錄），與證人沈其明到庭證
      稱：增資時我認股190 餘萬元，其中現金部分，我是拿到
      公司裡等語（見原審Ｂ卷第4 頁）不符，且高鳳公司既為
      股份有限公司，其公司財務必與私人財務分開，若其增資
      之1350萬元確係高鳳公司所提出，則股東何時繳納股款、
      該股款何時匯整送交會計師辦理增資登記，又何時由何人
      取回該款項，應均有明確之公司帳冊可資憑藉，惟同案被
      告林益安竟無法提出該詳實之帳冊以供法院審酌，益證被
      告甲○○上開自白核與事實相符。
（四）另同案被告莊金堯其所經營之總源公司，於82年3 月間辦
      理公司增資登記所需之900 萬元來源，據同案被告莊金堯
      於原審審理中供稱：其中600 多萬元，係其自有資金，其
      中200 多萬元則係向2 位朋友借得等語（見原審Ａ卷第16
      6 頁背面），核與證人莊金環於原審審理中證稱：此次增
      資我有認股，除了我外，還有其他兄弟姐妹，莊金堯應沒
      有向其他朋友借等語（見原審卷Ｃ卷第11頁），顯然有異
      ，且此次增資款中之600 多萬元，若確係同案被告莊金堯
      自有，亦非屬該公司股東增資之款項。
（五）同案被告辛錦和係百珈公司負責人，82年1 月間，百珈公
      司欲辦理公司設立登記時，辛錦和或百珈公司其他股東並
      未實際提出設立資金500 萬元，而係由辛錦和檢具百珈公
      司之股東名單，及相關身分證件、印章，而委託證人方文
      智由理想會計事務所辦理相關之公司設立登記事宜，至於
      銀行之存款證明，亦係方文智負責辦理取得之事實，已據
      同案被告辛錦和於南機組調查供承在卷（見調查卷第12頁
      至第13頁），核與被告甲○○所供承相符，並有中國農民
      銀行新興分行存款及取款憑條影本在卷可稽（見86年度聲
      字第4004號偵查卷第18頁至第20頁）；參之同案被告辛錦
      和於偵查中先供稱：公司資金是股東拿出來的云云（見偵
      查卷第41頁背面），嗣於原審審理時改稱：我有拿100 萬
      現金給方文智，為了作業上的方便，方文智說剩下的（錢
      ）他那邊有等語（見原審卷Ａ卷第165 頁反面），其前後
      供述反覆不一，足見百珈公司辦理公司設立登記之資金
      500 萬元係由方文智負責辦理，非屬該公司股東實際繳納
      之款項。
（六）又中國農民銀行新興分行客戶1 次提領100 萬元以上備查
      簿於82年1 月至3 月間記載百珈公司、翔基公司、高鳳公
      司、總源公司係由被告甲○○委託辦理存提之潘吳秋桂領
      出原存款、聖安卓公司及集輝公司由第三人領出原存款一
      節，亦有該備查簿影本1 份在卷足稽（見另置證物袋、86
      年聲字第4004號卷第34頁），而百珈公司於82年1 月30日
      由潘吳秋桂領出500 萬元後，被告甲○○、方文智即於同
      日分別存入200 萬元及300 萬元；總源公司於82年3 月19
      日由潘吳秋桂領出900 萬元後，被告甲○○、方文智即於
      同日分別存入200 萬元及500 萬元一節，亦有中國農民銀
      行之存款對帳單在卷可佐（另置卷外）。如同案被告辛錦
      和、莊金堯係自行出資，實可自行領回該原存於中國農民
      銀行新興分行供查核用之款項，或為轉存匯，惟其等並未
      為之，而係被告甲○○、方文智於同時有大筆存款，顯見
      同案被告辛錦和、莊金堯辯稱資金為其等自行募足云云，
      與事實不符。
（七）被告乙○○於法務部調查局南部地區機動工作組調查時供
      稱：忠延公司之000-00-00000-0帳戶82年2 月25日之存款
      憑條及82年2 月27日之取款憑條均非伊本人填寫，....82
      年2 月25日的存款251 萬元係由伊本人親自存入等語，嗣
      改稱：該380 萬元確實是由伊事先拿給方文智，方文智為
      何分二次存入帳戶，伊不清楚等語（見該機動工作組調查
      筆錄第16頁）；另於原審審理時供稱：辦增資的錢存入銀
      行，有一部份他們（指甲○○等）去存，有一次伊去存，
      加起來才有380 萬元等語（見原審卷第164 頁），則被告
      乙○○之供述前後不一，已有可疑。且若如被告乙○○上
      開供述稱：伊全部將380 萬元交給方文智一節屬實，則何
      以方文智於82年2 月25日卻將380 萬元分2 次存入帳戶（
      即分別存入251 萬元及129 萬元），而未1 次存入？而方
      文智於同日亦有一筆120 萬元之提款記錄，甲○○當日亦
      提款101 萬元；再者，證人潘吳秋桂於法務部調查局南部
      地區機動工作組調查時證稱：忠延公司之000-00-00000-0
      帳戶82年2 月25日之存款憑條及82年2 月27日之取款憑條
      ，均係其本人親筆所填寫等語（見該機動工作組調查筆錄
      第2 頁背面、第3 頁）；再參以：存入帳戶內之380 萬元
      ，若確係忠延公司辦理增資股東所繳納之股款，又何以於
      取得存款證明之當日即全額領出？且忠延公司並非新設立
      之公司，另據被告乙○○供稱該公司已營運多年，且為績
      優之公司，則該公司應已有銀行帳戶可供使用，何以於辦
      理增資時又另開立銀行新帳戶使用？而被告乙○○迄今無
      法明確提出股東繳納增資股款之資金來源證明，又於取得
      存款證明之當日即將該存款全額領出，亦無依公司會計程
      序處理之證明，是益證忠延公司增資變更登記所需之380
      萬元，並非全由被告乙○○所提供甚明。另股東實際有無
      繳納增資股款，與負責人個人有無資力無關，被告乙○○
      個人有資力，並不等於忠延公司參與增資之各股東已實際
      繳納股款，故亦尚難以被告乙○○個人有資力，即遽以推
      認忠延公司之各股東已按其增資股份之比例實際繳納股款
      完畢甚明。
（八）又按依公司法之規定，公司設立、變更登記事項除公司名
      稱、負責人姓名、公司所在地等外，資本額之限制亦為重
      要審核事項之一，其目的乃在於保障交易之安全，避免空
      殼公司虛設公司行號對外交易影響金融及經濟秩序；本件
      附表所示之日登等10家公司於申請設立、變更（增資）登
      記時，並未繳足股款，而係由被告甲○○以前開方式將資
      金存入各該公司籌備處之帳戶取得充作股東出資之存款證
      明，再持向前開主管機關辦理公司設立或變更登記，使高
      雄市政府及台灣省政府建設廳承辦之公務員，疏未實質審
      查，誤以為股東均已繳足股款，分別將附表所示之日登公
      司等不實之資本額登載於其職務上所掌之「公司設立登記
      事項卡」或「公司變更登記事項卡」，此亦有附表所示日
      登等10家公司之設立、變更登記事項卡10份附卷可憑（見
      原審Ｂ卷第26頁、第27頁、第34頁、第43頁、第54頁、第
      62頁、第75頁、第84頁、第101頁）。
（九）依附表所示之10家公司之存款及提款時間相距2 、3 天之
      情節觀之，益徵被告甲○○應係代附表所示之公司於中國
      農民銀行新興分行開設帳戶，以其及方文智前開帳戶資金
      撥入後再提出之方式，取得中國農民銀行新興分行核發之
      存款餘額證明書，並持以交由會計師李建利、陶志良查核
      簽證後，再向前開主管建設單位，申辦附表所示之公司之
      設立、變更（增資）登記等相關手續，至為明確。
（十）綜上所述，被告甲○○、乙○○前開所辯，均係屬卸責之
      詞，不足採信，被告2人前開犯行均堪認定。
三、核被告甲○○、乙○○所為，均係犯修正前（即86年6 月25
    日修正公布）公司法第9 條第3 項之公司負責人應收股款未
    實際繳納罪。按行為後法律有變更者，應將行為時之法律與
    中間時法及裁判時之法律比較適用最有利於行為人之法律，
    此觀刑法第2 條第1 項之規定自明。本件被告甲○○、乙○
    ○行為後，公司法第9 條第3 項先於86年6 月25日修正公布
    ，該條項之法定刑（徒刑、拘役部分未修正）罰金部分由或
    科或併科（銀元）2 萬元以下罰金，修正為或科或併科新台
    幣6 萬元以下罰金，僅將罰金刑由銀元變更新台幣計算，對
    被告而言並無有利或不利之情形，自不生新舊法比較之問題
    ，應逕依86年6 月25日修正後之公司法第9 條第3 項處斷；
    嗣該條又於90年11月12日修正公布將上開規定由第3 項移列
    於同條第1 項，並將法定刑（徒刑、拘役部分未修正）罰金
    部分修正為或科或併科新台幣50萬元以上250 萬元以下罰金
    ，經新舊法比較結果，以86年6 月25日修正公布之公司法最
    有利被告，依刑法第2 條第1 項但書之規定，自應適用86年
    6 月25日修正公布之公司法第9 條第3 項處斷。又查修正前
    公司法第9 條第3 項規定：「公司應收之股款，股東並未實
    際繳納，而以申請文件表明收足，公司負責人處5 年以下有
    期徒刑、拘役或科或併科新台幣6 萬元以下罰金」。係直接
    以公司負責人為犯罪主體，蓋公司申請設立、變更登記之資
    本額，由公司負責人委託會計師查核簽證資本額者，應加附
    公司負責人出具委託書，並在股東繳納股款明細表、資產負
    債表、存摺影本及公司章程等文件加蓋公司及代表公司負責
    人印鑑章，再由會計師於騎縫處加蓋會計師印鑑章後，提出
    申請。此觀公司法第7 條、公司申請登記資本額查核辦法第
    2 條、第9 條、公司之登記及認許辦法第3 條、商業登記法
    施行細則第7 條、商業申請登記資本額查核辦法第2 條等規
    定自明，足見公司申請設立或變更登記係由公司負責人提出
    申請，而公司應收之股款，股東並未實際繳納，公司負責人
    以申請文件表明收足，其犯罪主體係公司負責人，並非公司
    法人違反規定，而轉嫁處罰其負責人。故無此身分之人與公
    司負責人共同犯該條項之罪，依刑法第31條第1 項之規定，
    仍應以共同正犯論處。又共同實施犯罪行為，在合同意思範
    圍內，相互利用他人之行為，以達其犯罪之目的，原不必每
    一階段均參與，祇須分擔犯罪行為之一部，即應對於全部所
    發生之結果共同負責；又共同正犯之意思聯絡，不限於事前
    有所協議，於行為當時，基於相互之認識，以共同犯罪之意
    思參與者，亦無礙於共同正犯之成立。而其意思聯絡，原不
    以數人間直接發生者為限，即有間接之聯絡者，亦包括在內
    （最高法院92年度台上字第6422號判決參照），本件被告甲
    ○○提供資金給前開公司充作股東出資證明，係透過其夫方
    文智之聯絡，被告甲○○與方文智雖非各該公司之負責人，
    共同分別與各該公司負責人辛錦和、莊金堯、黃文祥、林益
    安、李天文、梁清揚、黃榮智、李逸慶、曾資惠及乙○○等
    人，有犯意之聯絡及行為之分擔，依刑法第31條第1 項之規
    定，仍應以共同正犯論處。被告甲○○指派不知情之事務所
    職員潘吳秋桂至銀行開設帳戶，並於取得銀行存款證明後，
    再由不知情之會計師李建利、陶志良查核後向高雄市政府建
    設局及臺灣省政府建設廳申辦公司之設立、變更（增資）登
    記等相關手續，係屬間接正犯。又被告甲○○先後10次為各
    該公司負責人，公司應收之股款，股東並未實際繳納，而以
    申請文件表明收足，時間緊接，方法相同，所犯又係同一罪
    名之罪，顯係基於概括犯意反覆為之，為連續犯，應依94年
    2 月2 日修正公布前之刑法第56條之規定論以一罪，並加重
    其刑。被告甲○○指派不知情之所屬事務所職員潘吳秋桂至
    上揭銀行分行將忠延公司增資所需代作之380 萬元款項，分
    2 次存入上開忠延公司之帳戶，均係為取得忠延公司該帳戶
    之銀行存款證明，應認係屬接續行為。又被告甲○○行為後
    ，刑法業於94年2 月2 日修正公布，並於95年7 月1 日施行
    ，被告甲○○行為後新法業已刪除連續犯之規定，此刪除雖
    非犯罪構成要件之變更，但顯已影響行為人刑罰之法律效果
    ，自屬法律有變更，依修正前即行為時法律即舊法論以連續
    犯以一罪論，依修正後之刑法既已刪除連續犯之規定，則所
    犯上述10罪應依數罪併罰之規定分論併罰，以修正前之舊法
    論以連續犯，對被告甲○○較為有利；又刑法第31條第1 項
    有關共犯與身分關係之規定亦已修正，修正後增加「得減輕
    其刑」之規定，以修正後之新法對被告甲○○較有利；然就
    連續犯及共犯與身分關係新舊法規定綜合比較結果，以適用
    修正前之舊法即行為時法對被告甲○○較為有利（最高法院
    95 年 第8 次刑事庭會議決議參照），附此敘明。
四、原審對被告甲○○、乙○○予以論罪科刑，固非無見，惟查
    ：（一）被告甲○○、乙○○之行為均不構成刑法第214 條
    使公務人員登載不實罪及商業會計法第71條第1 款之罪，詳
    如後述，原判決竟論被告2 人犯有刑法第214 條使公務人員
    登載不實罪及商業會計法第71條第1 款之罪，即有未合。（
    二）原判決未及就有關公司法第9 條第3 項、連續犯、易科
    罰金部分（詳於後述）予以新舊法比較，亦有未洽。被告甲
    ○○、乙○○上訴意旨否認犯罪，指摘原判決不當，均為無
    理由；惟原判決既有上開可議之處，自應由本院將原判決關
    於被告甲○○、乙○○部分撤銷改判。審酌被告甲○○、乙
    ○○所為，影響主管機關對公司設立之審查管理之正確性，
    及社會交易之安全，及其素行、犯罪情節等一切情狀，分別
    量處有期徒刑6 月及3 月，並均諭知如易科罰金以銀元300
    元即新台幣900 元折算1 日。至扣案之南榮智公司所有之亞
    太商業銀行高雄分行帳號0000-00-00000-0-0 號存摺1 本，
    係案外人南榮智公司所有；而記帳收款簿9 冊、公司證照領
    回登記簿1 冊、客戶名冊資料2 份、收款簿2 冊、銀行存摺
    影本1 冊、公司登記資料4 冊，與本案犯罪行為並無關係，
    自均不為沒收之諭知。又被告甲○○、乙○○行為時刑法第
    41條易科罰金之規定為「犯最重本刑為3 年以下有期徒刑之
    刑之罪，而受6 個月以下有期徒刑或拘役之宣告，因身體、
    教育、職業、家庭之關係或其他正當事由，執行顯有困難者
    ，得以1 元以上3 元以下折算1 日，易科罰金。」，被告2
    人行為後，刑法第41條第1 項業於90年1 月4 日修正公布為
    「犯最重本刑為5 年以下有期徒刑之刑之罪，而受6 個月以
    下有期徒刑或拘役之宣告，因身體、教育、職業、家庭之關
    係或其他正當事由，執行顯有困難者，得以1 元以上3 元以
    下折算1 日，易科罰金。」，並經總統於90年1 月10日公布
    施行，將易科罰金之適用範圍擴大為最重本刑5 年以下有期
    徒刑之罪；嗣該條關於易科罰金折算標準之規定，又於94年
    2 月2 日修正公布，並同自95年7 月1 日施行，且罰金罰鍰
    提高標準條例第2 條亦已刪除，而關於易科罰金之折算標準
    ，已由舊法之銀元100 元、200 元、300 元（修正前條文規
    定：得以1 元以上3 元以下折算1 日），修正為新臺幣1,00
    0 元、2,000 元、3,000 元，因屬科刑規範事項之變更，其
    折算標準為裁判時所應諭知，自有新舊法規定比較之必要，
    經比較新舊法結果，以90年1 月4 日修正公布（90年1 月10
    日施行）之刑法第41條易科罰金之規定對被告最為有利，94
    年2 月2 日修正公布之新法對被告並非較為有利，依刑法第
    2 條第1 項但書之規定，本件應適用90年1 月4 日修正公布
    之刑法第41條第1 項前段、修正前罰金罰鍰提高標準條例第
    2 條之規定，諭知以銀元300 元（即新臺幣900 元）折算1
    日為易科罰金之折算標準，併此敘明。
五、查被告乙○○未曾受有刑徒刑以上刑之宣告，有台灣高等法
    院被告全國前案紀錄表各1 份附卷可稽，此次係屬初犯，被
    告乙○○經此論罪科刑之教訓，當知警惕，應無再犯之虞，
    本院認其所宣告之刑，以暫不執行為適當，爰併宣告緩刑2
    年。刑法業於95年2 月2 日修正公布，95年7 月1 日生效施
    行，被告之犯罪行為雖在新法施行前，新法施行後，緩刑之
    宣告，應適用新法第74條第1 項第1 款之規定（最高法院95
    年第8 次刑事庭會議決議參照），附此敘明。
六、被告甲○○、乙○○不另無罪判決部分：
(一)、公訴意旨另以：被告甲○○係高雄市理想會計記帳事務所之
    負責人，基於概括之犯意，分別與日登公司負責人李天文、
    百珈公司負責人辛錦和、翔基公司負責人梁清揚、高鳳公司
    負責人林益安、加密佳公司負責人黃文祥、總源公司負責人
    莊金堯、聖安卓公司股東李逸慶、集輝公司實際負責人曾資
    惠、南榮智公司負責人黃榮智及忠延公司負責人乙○○，基
    於犯意之聯絡，明知上述公司股東未依規定繳足出資股款，
    竟由甲○○利用執行業務之機會，自民國82年1 月間起至85
    年2 月間止，以其於中國農民銀行新興分行帳號000-00-000
    00-0號，及其配偶方文智於上開銀行之帳號000-00-00000-0
    號之活期存款帳戶內之鉅額存款循環使用，指派不知情之所
    屬事務所職員潘吳秋桂至前述分行，為附表所示10家公司開
    設帳戶，資將該10家公司所需代作之款項存入公司帳戶，並
    於向該分行申請取得該帳戶之銀行存款證明後，即由潘吳秋
    桂將原存入之代作資金以提現方式將之悉數領出，復交回甲
    ○○循環使用，而取得之銀行存款證明，以之為會計憑證，
    並交由甲○○持向高雄市政府建設局或臺灣省政府建設廳申
    辦公司設立或變更（增資）登記相關手續，使承辦業務之公
    務員將上開不實之事項登載於職務上所掌之「公司設立登記
    事項卡」或「公司變更登記事項卡」，均足以生損害於主管
    機關對公司設立、變更登記等管理之正確性及社會大眾，因
    認被告甲○○、乙○○除犯修正前公司法第9 條第3 項之公
    司應收股款未實際繳納罪外，尚涉有刑法第214 條之使公務
    員登載不實罪嫌及商業會計法第71條第1 款之明知為不實之
    事項而填製會計憑證罪嫌云云。
(二)、訊據上訴人即被告甲○○、乙○○均堅決否認有共犯使公務
    員登載不實罪及填製不實會計憑證之犯行。經查：
（1）按刑法第214 條使公務員登載不實事項於公文書罪，須一
     經他人之聲明或申報，公務員即有登載之義務，並依其所
     為之聲明或申報予以登載，而屬不實事項者，始足構成，
     若其所為之聲明或申報，公務員尚須為實質之審查，以判
     斷其真實與否，始得為一定之記載者，即非本罪所稱之使
     公務員登載不實。又依86年6 月25日修正公布前之公司法
     第388 條規定「主管機關對於公司登記之申請，認為有違
     反法令或不合法定程式者，應令其改正，非俟改正合法後
     ，不予登記。」第412 條第1 項規定「有限公司應於章程
     訂立後15日內，將左列事項，向主管機關申請為設立之登
     記：一、第101 條所列各款事項。二、繳足股款之證件。
     三、以現金以外之財產抵繳股款者，其姓名及其財產之種
     類、數量、價格或估價之標準。」同條第2 項規定「主管
     機關對於前項之申請，應派員檢查，並得通知公司限期申
     復。」依上開規定觀之，被告等行為時向主管機關申請為
     有限公司設立或變更之登記，其於申請設立或變更登記時
     ，公司應收之股款是否確已繳足，主管機關應派員檢查，
     並得通知公司限期申復，亦即須為實質之審查，以判斷其
     真實與否，而非僅依其申請或聲明即為一定登載之形式審
     查，則被告甲○○與有限公司負責人乙○○明知申請設立
     或變更登記時，公司應收之股款並未繳足，仍以申請文件
     表明收足而使公務員將此不實事項予以登載，應僅成立公
     司法第9 條第3 項前段之罪，無適用刑法第214 條論罪之
     餘地（最高法院89年度台非字第46號判決參照）。
（2）又商業會計法第16條第1 款之規定而言，存款餘額證明書
     為證明資本總額之直接相關原始憑證，係屬商業會計法第
     71 條 所示之會計憑證，至查核報告書則為會計簽證資本
     總額所為之證明文書與會計憑證有別，此固有財政部高雄
     市國稅局88年10月6 日財高國稅資字第88048406號函在卷
     可稽（見本院上訴卷第54頁）。惟依商業會計法規定，商
     業應根據原始憑證，編製記帳憑證，根據記帳憑證，登入
     帳簿。公司於辦理設立登記或增資時，自銀行取得之銀行
     存款餘額證明，係供會計師做資本額查核簽證時之證據，
     並非交易之原始憑證，不需登入帳簿。而會計師之所以需
     要銀行存款餘額證明，係驗證公司所提供銀行存摺金額是
     否正確之用一節，亦有高雄市會計師公會92年4 月24日（
     92）高會字第091 號函1 份在卷足稽（見本院上更一卷第
     108 頁），核與曾為百珈公司簽證之李建利會計師所屬全
     統會計師聯合事務所之工作人員陳利惠到庭證稱：我們事
     務所是根據存款餘額證明書及存摺，打電話向銀行確認後
     ，才製作報告書，因是證明錢是否存足，所以簽證日期是
     存足隔天，至於以後是否動用則不是會計師權責。且該存
     款餘額不會計入會計帳冊裡，存款餘額證明書是交給會計
     師查核用的，不是會計憑證的原始外來憑證。如果是公司
     增資，有一筆錢是公司股東拿錢匯入公司的帳戶，所以一
     般公司不只壹個帳戶，存到那個帳戶就是增資戶，也是要
     提出存款餘額證明書，也是給會計師查核用的，並不是作
     為會計憑證的原始外來憑證等語相符（見本院上更一卷第
     93頁至第94頁）。足見被告甲○○乃無須受被告乙○○委
     託，將前開申請公司登記所檢附之中國農民銀行新興分行
     存款餘額證明書記入忠延公司等所有之會計帳冊內，被告
     甲○○、乙○○等人自不構成商業會計法第71條第1 款之
     明知為不實之事項而填製會計憑證罪。
（3）此外，復查無其他積極證據足證被告甲○○、乙○○確有
     刑法第214 條及商業會計法第71條第1 款部分之犯行，自
     屬不能證明被告甲○○、乙○○犯罪，原應為無罪之諭知
     ，惟公訴人認此部分與上開起訴論罪科刑之部分，有方法
     結果牽連犯之關係，屬裁判上一罪，故不另為無罪之諭知
     。
據上論斷，應依刑事訴訟法第369 條第1 項前段、第364 條、第
299 條第1 項前段，86年6 月25日修正公布公司法第9 條第3 項
，刑法第2 條第1 項、第11條前段、第28條、修正前第31條第1
項、修正前第56條、修正前（即90年1 月4 日修正公布，90年1
月10日施行）第41條第1 項前段、第74條第1 項第1 款，修正前
罰金罰鍰提高標準條例第2 條，判決如主文。
本案經檢察官陳新慶到庭執行職務。
中　　華　　民　　國　　96　　年　　2 　　月　　14　　日
                  刑事第五庭    審判長法  官  曾永宗
                                      法  官  王伯文
                                      法  官  陳  箐
以上正本證明與原本無異。
如不服本判決應於收受本判決後10日內向本院提出上訴書狀，其
未敘述上訴理由者，並得於提起上訴後10日內向本院補提理由書
狀（均須按他造當事人之人數附繕本）「切勿逕送上級法院」。
中　　華　　民　　國　　96　　年　　2 　　月　　14　　日
　　　　　　　　　　　　　　　　　　　書記官  魏文常
附錄本判決論罪之法條：
公司法第9 條第3 項（86年6月25日修正公布）
公司應收之股款，股東並未實際繳納，而以申請文件表明收足，
或股東雖已繳納，而於登記後將股款發還股東，或任由股東收回
者，公司負責人各處5 年以下有期徒刑、拘役或科或併科新台幣
6萬元以下罰金。
附表：
┌─┬─────┬──────┬────┬────┬────┬─────┐
│編│公司名稱  │  存入金額  │存入日期│提領日期│核准日期│登記地點及│
│號│          │（新台幣）  │        │        │        │登記事項  │
├─┼─────┼──────┼────┼────┼────┼─────┤
│1 │聖安卓公司│ 5,000,000元│82.3.20 │82.3.23 │82.3.26 │高市府設立│
├─┼─────┼──────┼────┼────┼────┼─────┤
│2 │總源公司  │ 9,000,000元│82.3.17 │82.3.19 │83.3.25 │高市府變更│
├─┼─────┼──────┼────┼────┼────┼─────┤
│3 │百珈公司  │ 5,000,000元│82.1.27 │82.1.30 │82.2.1  │高市府設立│
├─┼─────┼──────┼────┼────┼────┼─────┤
│4 │高鳳公司  │13,500,000元│82.2.13 │82.2.15 │82.3.2  │高市府變更│
├─┼─────┼──────┼────┼────┼────┼─────┤
│5 │加密佳公司│20,000,000元│82.3.13 │82.3.15 │82.3.22 │省政府變更│
├─┼─────┼──────┼────┼────┼────┼─────┤
│6 │日登公司  │25,000,000元│82.2.1  │82.2.3  │82.2.5  │高市府設立│
├─┼─────┼──────┼────┼────┼────┼─────┤
│7 │南榮智公司│ 2,500,000元│85.2.2  │85.2.3  │82.2.23 │省政府設立│
├─┼─────┼──────┼────┼────┼────┼─────┤
│8 │翔基公司  │ 6,000,000元│82.2.8  │82.2.10 │82.2.10 │省政府變更│
├─┼─────┼──────┼────┼────┼────┼─────┤
│9 │集輝公司  │12,000,000元│82.3.23 │82.3.25 │82.3.30 │高市府設立│
├─┼─────┼──────┼────┼────┼────┼─────┤
│10│忠延公司  │3,800,000 元│82.2.25 │82.2.27 │82.3.8  │高市府變更│
│  │          │            │ 分2次存│        │        │          │
│  │          │            │入）    │        │        │          │
└─┴─────┴──────┴────┴────┴────┴─────┘
